臺灣臺中地方法院民事判決　九十三年度建字第五號
　　原　　　告　　宜隆營造有限公司
　　法定代理人　　丙○○
　　訴訟代理人　　乙○○
　　　　　　　　　酈長春律師
　　被　　　告　　交通部公路局第二區養護工程處
　　法定代理人
　　即吳瑞龍之承受訴訟人
　　　　　　　　　甲○○
　　訴訟代理人　　林萬生 律師
　　複　代理人　　賴錦源 律師
當事人間給付工程款承攬報酬事件，本院於民國九十四年一月四日言詞辯論終結，判
決如下：
    主      文
被告應給付原告新台幣壹仟零伍萬柒仟參佰陸拾捌元及自民國九十三年一月十五日起
至清償日止，按年息百分之五計算之利息。
原告其餘之訴駁回。
訴訟費用由被告負擔拾分之陸，餘由原告負擔。
本判決原告勝訴部分於原告以新台幣參佰伍拾參萬元為被告供擔保後，得假執行，但
被告於以新台幣壹仟零伍萬柒仟參佰陸拾捌元為被告預供擔保，得免為假執行。
原告其餘假執行之聲請駁回。
    事實及理由
一、原告主張：
(一)、原告承攬被告發包之「九二一集集大地震災害台八線34K+780-35K+060段明隧道
    新建工程」，約定原告以新台幣（下同）一億六百九十八萬元承攬本工程，並約
    訂於簽訂契約起五日內開工，限於民國九十年十月二十二日共計二百四十日曆天
    內完工；原告於簽約後即依約進場施作，原告於簽約後即依約進場施作，期間除
    因可歸責於甲方之原因而致延長工期外，依約完成工程。原告於九十一年六月二
    十一日即已完成該工程之原合約數量，並發文通知被告驗收本工程，然原告於九
    十一年六月十日復接獲被告於九十一年六月六日發出之公函，謂「為九二一集集
    大地震台八線34K+780－35K+060段明隧道新建工程，第一次變更設計業經公路總
    局九十一年五月二十七日函同意備查，惠請於七日內加派機具、人員進場施工，
    俾利工進。」原告依被告之要求進場施作，並於該年八月二十六日完成所有工程
    ；經原告向被告要求驗收，並於九十二年二月二十八日由被告該谷關工務段之主
    辦人員製作本工程期限變更報告，呈由被告核准工期變更，並利完成本工程之驗
    收。詎料，原告於九十二年五月十一日接獲被告於五月九日發出之公函，謂「為
    貴公司承包『九二一集集大地震災害台八現34K+78-35K+060段明隧道新建工程』
    工程變更一案，按契約規定同意展延二二八日歷天，亦即原應竣工日期由九十年
    十月二十二日展延至九十一年六月七日止，請查照。」又於九十二年六月四日及
    七月七日完成驗收，並依前函核准之展延日期（即九十一年六月七日），認定原
    告完工日期九十一年八月二十六日為逾期八十日曆天，而依契約第十三條約定扣
    逾期罰款一千零五萬七千三百六十八元。在原告依前開九十一年六月六日發出之
    公函進場對變更設計部分施工之前，僅是對未變更設計部分之工程收尾（已完工
    ），就變更設計部分之施工，無被告所稱先行處理情事。故本頊因素，經核算係
    自九十一年七月六日至九十一年十月二日，擬展延工期計八十九日，也就是變更
    設計部分應另行計算工期，不應與未變更部分之工期混為一談，其主要原因是被
    告內部對變更設計部分之審核延誤所致，而非原告不進場施工。本工程會延至九
    十一年八月二十六日始完工，係因被告上級主管公路總局核准工程變更延誤所致
    。被告此部份扣款一千零五萬七千三百六十八元無理由，應如數給付原告。
(二)、依本工程契約詳細價目單及工程結算明細表明隧道工程第16項「施工中頂版及樑
    支撐架費」，約定此部份每米（m）單價二萬五千七百零六元，數量30，總金額
    七十七萬一千一百八十元；惟原告實際施作數量為259.5米，但被告僅結算依契
    約價目單之數量30米，與實際施作數量差距有229.5米之多。依契約第六條後段
    約定「契約金額如有增減，按照實際驗收數量結算」，因此本「施工中頂版及樑
    支撐架費」，被告短付給原告五百八十九萬九千五百二十七元，計算方式為（
    229.5x25706=0000000）。再依本工程契約詳細價目單及工程結算明細表第八頁
  　（六）包商利潤及管理費（含稅）（一~五項10%），再同頁（七）包商營業稅（
    一~五項5%），意即總工程款結算後，共需加計15%之總工程款。因此被告短給付
    原告之施工中頂版及樑支撐架費，即為六百七十八萬四千四百五十五元。按兩造
    工程契約第六條後段約定：「契約金額如有增減，按照實際驗收數量結算」，再
    按合約書中所附「詳細價目單」第四頁第16項「施工中頂版及樑支撐架費」之數
    量僅為三十米，單價為二萬五千七百零六元，而依合約中所附「單價分析表」第
    二十頁第30項「工料名稱」記載為「大型鋼構租金」，該項目並非工程中之物料
    ，而是施工中之必要工具，又施工時又是採連續施工，不可能等到前段鋼樑拆除
    後隨即可以重複使用，況且只要鋼樑不離開工地，租金就不可能不計算，原告實
    計施作之長度為二五九．五米，比「詳細價目單」三十米多出八倍半之多；原告
    也確實向「育和鐵工部」承租鋼架，租金總計為二百八十三萬五千元（但不包含
    施作工資及原告之利潤在內），被告短付原告之金額為六百七十八萬四千四百五
    十五元。爰依承攬及契約約定之法律關係而提起本訴訟。並聲明(一)被告應給付原
    告一千六百八十四萬一千八百二十三元，及自起訴狀繕本送達翌日起至清償日止
    ，按年息百分之五計算之利息；(二)原告願供擔保，請准宣告假執行。
二、被告抗辯稱：
(一)、系爭工程原告於九十年二月二十五日進場施工後，發現四點影響工程進行之因素
    ，而有展延工期之必要：(一)被告所屬谷關工務段所辦理○二二一豪雨災害台八線
    34K十780至35K十OOO段下邊坡坡趾保護工程也在同一時間進行工程，而二工程屬
    同一界面之上下邊坡，為該工程進行之安全及汛期之考量，系爭工程允先停工。
    (二)系爭工程施工地點上邊坡屬卵礫石層大坍滑區，風化裸露情況嚴重，不定時零
    星落石，遇雨更是落石坍方不斷，而影響施工之安全，故允先施作上邊坡保護工
    程，以維施工及過往行車之安全。(三)系爭工程工區範圍內埋有中華電信管線，未
    遷移前山側基礎開挖無法進行而影響施工。(四)系爭工程變更設計。被告所屬谷關
    工務段乃於九十二年二月十八日編製工程期限變更報告書，就系爭工程為承包商
    向被告申請展延工期三百零八天，惟經被告審核後，發現部份申請展延之工期重
    覆而有矛盾之情形，最後被告僅同意展延二二八日歷天，詳述如下：前開(一)、(二)
    因素谷關工務段所編製工程期限變更報告書請求展延一百三十二日工期，被告核
    給，並無爭議。前開(三)因素谷關工務段所編製工程期限變更報告書請求展延十六
    日工期，被告核給，也無爭議。工程期限變更報告書五，請求核給工期一百零八
    日，核給工期為八十日，乃因：1.要徑節點（下邊坡擋土牆工程開挖）增加經
    費，依約延長七日（原工期為二十日，調整後之工期為二十七日），被告核給，
    並無爭議。2.要徑節點（下邊坡擋土牆工程開挖）增加經費，依約延長六十六
    日（原工期為五十日，調整後之工期為一百一十六日），被告核給，並無爭議。
　　3.明隧道內邊溝工程部份，七日曆天，被告核給，並無爭議。4.有疑問者，為請
    求展延節點工期十日屬重覆計期，不應核給。另請求展延節點（上邊坡地錨工
    程），增加經費延長十八日曆天（原工期為三十日，調整後之工期為四十八日）
    ，因節點四十二非屬要徑又該工程期限變更報告書之說明所謂配合中華電信公司
    最早完成日期等部份，與工程期限變更報告書四重複，故被告不予核給。(四)工程
    期限變更報告書六大崩坍區頂緣型框植生部份，請求展延工期五十二日歷天，公
    路總局於九十年七月十二日（九○）路養道字第九○二七二八一號函核覆同意備
    查，且谷關工務段亦請原告公司先行處理，故此部份不應再有工期展延之問題，
    被告不予核給，應有理由。(五)總計被告就所屬谷關工務段所編製工程期限變更報
    告書申請展延承包商工期三○八日曆天，應再扣除八十天，而同意系爭工程展延
    二百二十八天，則原告施作系爭工程之工期為原契約所約定工期二百四十天加計
    展延之工期兩百二十八天，即九十年二月二十五日開工至九十一年六月七日應竣
    工。谷關工務段建議依現況酌加工區上邊坡安全防護措施並請工路總局派員勘查
    ，俾維施工及過往行車之安全一案，經公路總局派員於九十年五月三十一日主持
    系爭工程「變更設計原則」審查會，該會議記錄公路總局於九十年七月十二日路
    養道字第9027281號函同意備查，谷關工務段再據以編列第一次變更施工預算書
    ，此預算書公路總局雖於九十一年五月二十七日以路養管字第917706號函同意備
    查，然谷關工務段早已請原告公司先行處理。谷關工務段於九十一年六月六日發
    出之公函，僅為公文流程禮貌之作業與原告公司早於變更設計同意前，已進場施
    作之實情不符。
(二)、有關原告請求「施工中頂版及樑支撐架費」，被告應再給付原告之金額為六百七
    十八萬四千四百五十五元部份，依工程結算明細表第十六項所編列「施工中頂版
    及樑支撐架費」三十米，係屬材料費，而此等材料並非消耗品，可反覆使用，故
    並無漏列之情形。兩造於九十年二月二十日所簽訂之系爭承攬契約，於契約書第
    六條，約定契約金額為一億零六百九十八萬元，具有總價承攬之性質。雖於同條
    後段約定有「如有增減，按造實際驗收數量結算」，惟此應係合約數量有變更設
    計時，才有引用之餘地，詳言之，其前提條件係如有增減，始按造實際驗收數量
    結算，係指在合約規定外若有增減之情形才可請求，而系爭工程於開工後，雖有
    變更設計之倩形，然「施工中頂版及樑支撐架費」並無變更之情形，故尚不得據
    謂系爭工程非總價承攬契約及引用該條款之約定請求增加給付。總價契約之本質
    ，工程價目表所列項目、數量僅供承包商參考，承包商須自行按設計圖詳實計算
    估價，如認項目有遺漏或數量不符，亦應自行於各項目之單價內調整，間接反應
    於總價內，亦即工程價目表所列各項工程項目、數量有錯誤及遺漏，承包商仍應
    依契約總額按設計圖施工完成，不得以工程價目表所列項目有遺漏或數量不符為
    由，主張增加工程款。於實作實算之工程，通常僅固定每個工程項目之單價，而
    未約定合約總價，承攬人所得請求之工程款則以其實際施作數量決定之。頂版及
    樑支撐架非屬建材，可重覆使用，系爭工程明隧道長度近三百公尺，不須一次施
    作完成，而係分段施作採推進式之施工法，已完成之部份之頂版及樑支撐架自得
    拆卸供後段施工之用。原告就施工中頂版及樑支撐架費主張增加給付，衡屬無據
    。並聲明：(一)原告之訴及假執行之聲請駁回；(二)如受不利之判決，願供擔保請准
    宣告免為假執行。
三、兩造不爭執之事實：
(一)原告承攬被告發包之「九二一集集大地震災害台八線34K+780-35K+060段明隧道
    新建工程」，約定原告以一億六百九十八萬元承攬本工程，並約訂於簽訂契約起
    五日內開工，限於九十年十月二十二日共計二百四十日曆天內完工。
(二)嗣有變更工程，原告於九十一年八月二十六日完成所有工程。並於九十二年六月
    四日及七月七日完成驗收。被告就工程變更，同意展延二二八日歷天，亦即原應
    竣工日期由九十年十月二十二日展延至九十一年六月七日止，認定原告完工日期
    九十一年八月二十六日為逾期八十日曆天，而依契約第十三條約定扣逾期罰款一
    千零五萬七千三百六十八元。
(三)系爭工程契約詳細價目單及工程結算明細表明隧道工程第16項「施工中頂版及樑
    支撐架費」，約定此部份每米單價二萬五千七百零六元，數量30，總金額七十七
    萬一千一百八十元。
四、得心證之理由：
    兩造厥有爭執者，為被告得否扣款一千零五萬七千三百六十八元？及原告得否按
    其施工中頂版及樑支撐架實際施作數量為259.5米，請求被告另給付六百七十八
    萬四千四百五十五元？
(一)查：、兩造有關工期之延長，乃於系爭契約第七條第四項第一款及第九條第三
    項分別約定「如因工程變更，致增加工作超過本契約內所定工作量時、原則上依
    增加經費比例延長工期，惟如增加之工作特殊或不能於原工程施工期問配台辦理
    時，得按實際需要予以延長」；「甲方得視工程變更性質，對原契約工期作合理
    調整。」有原告提出之合約書可憑。即知依兩造之約定，如系爭工程有變更，乃
    由被告調整工期。而被告就系爭展延之工期乃同意展延二二八日歷天。再兩造就
    變更工程自何時始施工之爭執，原告固提出被告谷關工務段通知函一紙，用以證
    明其係自九十一年六月六日後始為施工。惟證人即被告谷關公路段梨山監工站站
    長丁○○於本院證述：「我是系爭工程的現場監工，系爭工程是由被告設計之後
    ，發包給原告承攬，原告須按設計圖施工，發包之後，系爭工程曾經變更設計，
    因為擋土牆開挖之後，考慮到承載隧道的力量可能不夠，所以增加地錨的設計，
    並將擋土牆方面鋼筋的設計改成雙層鋼筋的設計，再加上其他的原因（如土石流
    的考量），所以才會變更設計。工程的變更設計有一個變更設計審查會，審查會
    決定之後，會將決定變更設計的結果告訴承包商，但因為變更設計圖及方案須送
    給主管，層層簽核，尚須一段時間，所以會告訴承包商先按變更設計的方向來施
    工，等到設計圖核可定案之後，再將正式的變更設計圖交給承包商。所以在變更
    設計的審核程序中，原告仍然繼續施工，但原告施工的方法及方向，係按照被告
    先前所告知到他的變更設計內容，當時審查會決定之後即以電話告知工地的負責
    人，有關變更設計的結果。」等語，固可認被告抗辯：原告於谷關工務段九十一
    年六月六日發出公函前已進場施作等情為真實。延長工期應自原工期屆至日即予
    加計，原告完工日期固已逾被告前開展延工期之期日。、惟按行使權利，履行
    義務，應依誠實及信用方法，民法第一百四十八條第二項定有明文；又按是否合
    於民法第一百四十八條第二項規定之誠實信用原則，應就當事人雙方之利益，依
    客觀標準，斟酌各相關具體情事，比較其是否公平妥當。次依民法第四百二十三
    條規定，出租人應以合於所約定使用、收益之租賃物，交付承租人，並應於租賃
    關係存續中保持其合於約定使用、收益之狀態。此項出租人之主要義務，與承租
    人租金支付之義務，立於對價關係，出租人如不盡此義務，承租人得主張同時履
    行抗辯權，拒絕給付租金，最高法院亦著有九十三年度台上字第七七０號判決意
    旨足資參照。有關逾期責任，兩造乃約定於系爭契約第十三條，其中第十三條第
    一項乃約定：「本工程如規定分段完工，其分段工程未能規定期限完工時，每逾
    期一日按各分段契約結算金額千分之一計算。」亦有前開系爭契約書可憑。即知
    依兩造之約定，原告因逾期而有逾期責任者，乃以未能於規定期限完工為要件。
    本件工程，被告業自認：原告於九十年二月二十五日進場施工後，發現四點影響
    工程進行之因素，而有展延工期之必要：(一)被告所屬谷關工務段所辦理○二二一
    豪雨災害台八線34K十780至35K十OOO段下邊坡坡趾保護工程也在同一時間進行工
    程，而二工程屬同一界面之上下邊坡，為該工程進行之安全及汛期之考量，系爭
    工程允先停工。(二)系爭工程施工地點上邊坡屬卵礫石層大坍滑區，風化裸露情況
    嚴重，不定時零星落石，遇雨更是落石坍方不斷，而影響施工之安全，故允先施
    作上邊坡保護工程，以維施工及過往行車之安全。(三)系爭工程工區範圍內埋有中
    華電信管線，未遷移前山側基礎開挖無法進行而影響施工。(四)系爭工程變更設計
    等情。系爭工程有展延工期之必要，並為兩造所不爭執。而被告並於九十年五月
    三十日召開系爭工程變更設計原則審查會會議，於九十年七月二十日發函同意備
    查該會議紀錄，交通部公路總局於九十一年五月二十七日發函變更設計預算案同
    意辦理，有前開證人丁○○提出之會議紀錄及被告提出之被告函及交通部公路總
    局函在卷可憑。而如前述，原告因前開變更始於審查決定前即已先行進場施作有
    關變更工程。然有關系爭工程工期之展延日期屆至日，於工程進行中，並付之闕
    如，直乃至原告於九十一年八月二十六日完工後，被告所屬谷關工務段於九十二
    年二月十八日始編製工程期限變更報告書，就系爭工程為承包商向被告申請展延
    工期三百零八天，經被告審核後，同意展延二二八日歷天，被告並於九十二年五
    月九日發函原告，有原告提出之工程期限表變更報告及被告谷關工務段函在卷可
    憑。即知，直至原告於九十一年八月二十六日完成系爭工程，延展期限至何日屆
    至，乃屬不明，自難認有所謂規定期限存在。而有關展延期限之屆至日，經被告
    所屬谷關工務段計算編列分析結果，亦與被告之最後決定不同，此亦經前開證人
    丁○○於本院證述屬實。原告於完工時，自無可預期展延日期之屆至日。本件就
    當事人雙方之利益，依客觀標準，斟酌前開各相關具體情事，應認被告於完工時
    ，並無所謂未能於規定期限完工情事。被告就其於原告完工後嗣再決定與其現場
    谷關工務段計算編列分析結果不同之展延期日，遽以兩造前開逾期責任之約定，
    就此實體之事項溯及適用謂原告完工日期逾期而扣除原告之工程款，自非公平妥
    當。依上說明，即應認被告行使此扣款之權利，有違誠實信用原則，應認被告不
    得為該扣款。原告就被扣除之工程款，主張依承攬契約之法律關係，訴請給付，
    即有理由。
(二)次查：原告就其主張原告得按其施工中頂版及樑支撐架實際施作數量為259.5米
    ，請求被告給付六百七十八萬四千四百五十五元等情，固據其提出系爭契約詳細
    價目單、工程結算明細表、照片、單價分析表及租用鋼樑之統一發票為證。雖可
    認原告有租用該鋼樑，惟該情事乃其與訴外人育和鐵工廠之租用契約關係，尚難
    即認與被告有關。原告得否為此請求，仍應視兩造之約定若何而定。而按解釋意
    思表示，應探求當事人之真意，不得拘泥於所用之辭句，民法第九十八條定有明
    文。兩造就系爭工程範圍、契約附件及契約金額乃約定於系爭契約第三、四、六
    條，分別約定：「工程範圍：如工程詳細價目表及設計圖」；「契約附件：(一)工
    程詳細價目表」；「契約金額：新台幣壹億零陸佰捌萬元整（如有增減，按照實
    際驗收數量結算）」。即知兩造就系爭工程，業已明確約定其工程範圍及工程金
    額。兩造於系爭契約前開第六條所約定之「如有增減，按照實際驗收數量結算」
    ，應係指逾系爭約定工程範圍之增減，始按照實際驗收數量結算。系爭工程範圍
    及工程中之施工中頂版及樑支撐架費，既已明列其範圍及費用，該部分復無變更
    ，自難謂有增減情事，此徵之前開證人丁○○並於本院證述：「工程詳細價目單
    是由我編制的，該價目單內(二)明隧道工程編號四、五所編的「基礎模版」及「結
    構模版」部分的費用，是指系爭工程有關基礎結構的部分施工所需的工程費用，
    至於編號十六號「施工中頂版及樑支撐架費用」，此部分的工程與上開基礎結構
    部分的工程無關，所以為此部份的工程是為了施工的過程中，為維護施工中其他
    車輛一般正常道路的行車安全，所以才加設該部分的工程，此部份的工程與上開
    的基礎結構不同，並無重複編列工程費用的問題。：：由於此部份的工程費用是
    因為行車安全而設計施作，施工的時候是一模一模的施作，一模的長度即是三十
    米，所以計價也是以三十米的長度來計算，但是因為此部份是可以重複使用，所
    以我們只能給原告三十米的工程款，且是用租金的方式編列。」等語，更明系爭
    工程範圍及工程中之施工中頂版及樑支撐架費，已明列其範圍及費用，該部分亦
    無變更。原告援引兩造契約第六條有關增減之約定，為本項費用之請求，即屬無
    據。
(三)從而，原告依承攬契約之法律關係，請求被告給付一千六百八十四萬一千八百二
    十三元，及自起訴狀繕本送達翌日起至清償日止，按年息百分之五計算之利息，
    於一千零五萬七千三百六十八元及自起訴狀繕本送達翌日即九十三年一月十五日
    起至清償日止，按年息百分之五計算之利息之範圍內，洵屬正當，應予准許，逾
    此請求之範圍，即屬無據，應予駁回。兩造陳明願供擔保，請准為假執行及免為
    假執行之宣告，就本判決原告勝訴部分，經核均無不合，爰各酌定相當擔保金額
    併准許之；至原告其餘假執行之聲請，則因訴之駁回而失所依據，不應准許，應
    予駁回。
五、訴訟費用之依據：民事訴訟法第七十九條。
中　　　華　　　民　　　國　　九十四　　年　　　一　　　月　　二十五　　日
                              臺灣臺中地方法院民事第二庭
~B法　　　官　陳秋月
右為正本係照原本作成
如對本判決上訴，須於判決送達後二十日內，向本院提出上訴狀，同時表明上訴理由
，並按他造當事人之人數附繕本。
中　　　華　　　民　　　國　　九十四　　年　　　一　　　月　　二十五　　日
~B法院書記官
